ACORDAO-COMPLETO-2453606

ACÓRDÃO 411/2021 ATA 6/2021 - PLENÁRIO

VISTOS, relatados e discutidos estes autos de embargos de declaração opostos pela Fundação Universidade do Amazonas - FUA contra o Acórdão 4039/2020-TCU-Plenário;
ACORDAM os Ministros do Tribunal de Contas da União, reunidos em sessão do Plenário, ante as razões expostas pelo relator, em:
9.1. conhecer dos embargos de declaração para, no mérito, rejeitá-los;
9.2. dar ciência dessa deliberação ao embargante.

Embargos de declaração contra acórdão que apreciou relatório de auditoria realizada com o com o objetivo de verificar se as universidades e os institutos federais possuem mecanismos de gestão de riscos que contribuam para a boa governança e gestão das aquisições.

Fundação Universidade do Amazonas.

3. Interessados/Responsáveis/Recorrentes:
3.1. Responsáveis: Claudio Gomes da Victoria (XXX.987.072-XX); Fundação Universidade do Amazonas (04.378.626/0001-97); Márcia Perales Mendes Silva (XXX.861.902-XX); Ricardo Barbosa Morais (XXX.362.432-XX); Rita Floramar Fernandes dos Santos (XXX.730.142-XX)
3.2. Recorrente: Fundação Universidade do Amazonas (04.378.626/0001-97).

13.1. Ministros presentes: Ana Arraes (Presidente), Walton Alencar Rodrigues (Relator), Benjamin Zymler, Aroldo Cedraz, Raimundo Carreiro, Bruno Dantas, Vital do Rêgo e Jorge Oliveira.
13.2. Ministro-Substituto convocado: Marcos Bemquerer Costa.
13.3. Ministros-Substitutos presentes: Augusto Sherman Cavalcanti, André Luís de Carvalho e Weder de Oliveira.

WALTON ALENCAR RODRIGUES

Ministro Walton Alencar Rodrigues.

Trata-se de embargos de declaração, peça 151, contra o Acórdão 4039/2020-TCU-Plenário, opostos pela Fundação Universidade do Amazonas - FUA, representada pela Procuradoria Federal junto à FUA e pela Procuradoria-Geral Federal da Advocacia-Geral da União, na forma do art. 10, caput, da Lei 10.480/2002.
A Universidade relatou que, dentre os ofícios de requisição expedidos ao dirigente da FUA/Ufam, o de número 7-227/2017 (peça 5, p. 8) solicitou o seguinte:
"1. Solicitar da Procuradoria Federal que atua na Ufam, caso seja utilizado, a lista de verificação padrão contendo análise da aprovação da minuta do edital e contrato, bem como aditivos, referentes aos contratos 12/2015; 13/2015; 20/2015; 07/2016; 08/2016; 13/2016; 32 a 36/2016 e 18/2017;" 
O Procurador-Chefe da Procuradoria Federal junto à FUA então esclareceu: 
"a) a aprovação das minutas de editais, instrumentos de contratos e termos aditivos pela Procuradoria Federal não ocorre mediante preenchimento de listas de verificação, sendo, na verdade, objeto de manifestações jurídicas devidamente fundamentadas, mais especificamente PARECERES e NOTAS, na forma da Portaria AGU Nº 1.399/2009, sem prejuízo dos Despachos de aprovação pela Chefia e, eventualmente, de Cotas solicitando complementação de instrução ou outras diligências; 
b) todos os Pareceres, Notas, Cotas e Despachos da Procuradoria encontram-se, invariavelmente, insertos nos autos dos processos administrativos correspondentes aos editais e instrumentos a que se referem;
c) a Procuradoria Federal junto à FUA, na verdade, orienta os setores administrativos da FUA/Ufam à utilização das listas de verificação conforme modelos disponibilizados pela AGU. Tais listas, no entanto, são preenchidas tão somente pela Administração, justamente para facilitar o trabalho do órgão jurídico, e integram os processos administrativos."
Não obstante os esclarecimentos apresentados, no Relatório de Fiscalização, páginas 23 e 24, item II.18.1, restou consignado que "A assessoria jurídica não adota lista de verificação padrão da Advocacia-Geral da União (AGU) aos processos de compras". 
Por meio do Acórdão 4039/2020-TCU-Plenário, o TCU incorporou recomendação direta e específica ao órgão jurídico, nos termos seguintes: 
"9.4. recomendar, com fulcro no art. 43, inciso I, da Lei 8.443/1992, combinado com art. 250, inciso III, do RI/TCU, à Procuradoria Federal junto à Fundação Universidade do Amazonas que adote, nos processos de aquisições de bens e de contratação de serviços, as listas de verificação padrão;"
A embargante sustentou que houve equívoco quanto à forma de adoção das listas de verificação impostas à Administração, propiciando a ocorrência de erro material e obscuridade no item impugnado do acórdão ora embargado.
Narrou que a exigência de observância das listas de verificação pelos órgãos assessorados decorre do artigo 36 da Instrução Normativa 5, de 26/5/2017, da Secretaria de Gestão do Ministério do Planejamento, Orçamento e Gestão - Seges/MPOG, que assim preceitua: 
"Seção II 
Do Parecer Jurídico 
Art. 36. Antes do envio do processo para exame e aprovação da assessoria jurídica, nos termos do parágrafo único do art. 38 da Lei nº 8.666, de 1993, deve-se realizar uma avaliação da conformidade legal do procedimento administrativo da contratação, preferencialmente com base nas disposições previstas no Anexo I da Orientação Normativa/Seges nº 2, de 6 de junho de 2016, no que couber. 
§ 1º A lista de verificação de que trata o caput deverá ser juntada aos autos do processo, com as devidas adaptações relativas ao momento do seu preenchimento. 
§ 2º É dispensado o envio do processo, se houver parecer jurídico referencial exarado pelo órgão de assessoramento competente, que deverá ser anexado ao processo, ressalvada a hipótese de consulta acerca de dúvida de ordem jurídica devidamente identificada e motivada."
No entender da embargante, o dispositivo deixa claro que as listas de verificação da AGU devem ser preenchidas e juntadas aos autos do processo licitatório antes do envio para exame e aprovação da assessoria jurídica. 
Trata-se, portanto, de etapa da formalização do processo administrativo pela própria Administração Pública, ou seja, pelo órgão ou entidade assessorada. 
Semelhante mecanismo foi adotado para minutas de editais, de projeto básico e de termos de referência, com a elaboração de modelos padronizados pela AGU, para serem utilizados pela Administração.
Por conseguinte, a Seges/MPOG, na qualidade de órgão central das unidades administrativas, prestigiou as listas de verificação elaboradas pela AGU, assim como as minutas de editais, termos de referência e projetos básicos e passou a exigir a utilização desses documentos por seus órgãos administrativos, para fins de adequada instrução do procedimento licitatório antes de seu envio para a consultoria jurídica.
A embargante asseverou que, na forma como foi redigida, a recomendação é ambígua, ao não permitir identificar, com clareza, se o TCU pretendeu recomendar à Procuradoria Federal junto à FUA que exija da Administração a observância das listas de verificação que lhe são impostas pela legislação (Instrução Normativa Seges/MPOG 5/2017, Instrução Normativa SGD/ME 1/2019 e Orientação Normativa Seges/MP 2/2016) ou se a recomendação teve por objetivo que o próprio órgão jurídico preencha e assine as listas, no momento da sua atuação técnica.
Afirmou que as listas de verificação são observadas pelos órgãos de assessoramento jurídico integrantes da AGU, que velam pelo seu preenchimento e inserção nos autos pela Administração. Elas devem ser preenchidas pelo órgão assessorado para assegurar a conferência da legalidade do procedimento adotado e subsidiar a atuação do órgão de consultoria jurídica.
Porém, a recomendação pela adoção de lista própria de verificação pela Procuradoria Federal como órgão de assessoramento jurídico leva a crer que o TCU imiscuiu-se nas competências de disciplinamento interno que são próprias da AGU, por se tratar de providência atinente à adoção de rotina relacionada à sua atuação técnica, o que não deve ocorrer, senão pelos seus órgãos de vinculação, PGF e AGU, nos termos do art. 131 da Lei Maior, do art. 1º, parágrafo único da Lei Complementar 73/1993 e dos arts. 9º a 14 da Lei 10.480/2002.
Acrescentou que a PGF/AGU e a CGU/AGU dispõem de instrumentos internos específicos de orientação da atividade de assessoramento jurídico de seus membros, quais sejam, pareceres referenciais e modelos parametrizados de manifestações jurídicas, os quais têm sido rigorosamente observados pela Procuradoria Federal junto à Fundação Universidade do Amazonas - FUA/Ufam.
Propugnou que o item embargado incorreu em erro material, visto que a procuradoria local não tem competência para dispor sobre a matéria e dar cumprimento à recomendação do TCU, uma vez que compete aos órgãos superiores da Instituição disciplinar a atuação de seus membros em matéria consultiva.
Transcreveu os arts. 47, II, e 49 do Regimento Interno da PF/FUA (Portaria Normativa Conjunta 1/2017-FUA/PF/FUA) : 
"Art. 47 - Os autos de processos remetidos à análise da PF-FUA, para os fins descritos no artigo antecedente, deverão: 
 (...) 
II - estar instruídos com a lista de verificação, devidamente preenchida, correspondente à modalidade de licitação pretendida, extraída da página própria no sítio da Advocacia-Geral da União na Internet (www.agu.gov.br) ; 
 (...) 
Art. 49 - A inobservância das formalidades previstas nesta Orientação impedirá a apreciação do processo pela PF/FUA e resultará na sua devolução à origem, para cumprimento ou complementação das providências necessárias."
Requereu sejam sanados o erro material e a obscuridade constantes do item 9.4 do Acórdão 4039/2020-TCU-Plenário, no sentido de se recomendar à Procuradoria Federal junto à FUA que exija da Administração, nos processos de aquisições de bens e de contratação de serviços, a inserção das listas de verificação que lhe são impostas pela legislação no propósito de conferir maior segurança à análise jurídica.

Daniel Gustavo Santos Roque (311195/OAB-SP); Clotilde Miranda Monteiro de Castro (8888/OAB-AM) e outros.

Não atuou.

EMBARGOS DE DECLARAÇÃO CONTRA ACÓRDÃO QUE DECIDIU RELATÓRIO DE AUDITORIA NO ÂMBITO DA FOC REALIZADA SOBRE A GOVERNANÇA E GESTÃO DAS AQUISIÇÕES DAS UNIVERSIDADES E INSTITUTOS FEDERAIS. FUNDAÇÃO UNIVERSIDADE DO AMAZONAS. CONHECIMENTO. AUSÊNCIA DA OBSCURIDADE E DO ERRO MATERIAL ALEGADOS. REIJEIÇÃO.

RELATÓRIO DE AUDITORIA (RA)

Secretaria de Controle Externo da Educação, da Cultura e do Desporto (SecexEduc).

Trata-se de embargos de declaração opostos pela Fundação Universidade do Amazonas - FUA, peça 151, contra o Acórdão 4039/2020-TCU-Plenário.
A embargante impugnou o item 9.4. do Acórdão 4039/2020-TCU-Plenário, transcrito a seguir: 
"9.4. recomendar, com fulcro no art. 43, inciso I, da Lei 8.443/1992, combinado com art. 250, inciso III, do RI/TCU, à Procuradoria Federal junto à Fundação Universidade do Amazonas que adote, nos processos de aquisições de bens e de contratação de serviços, as listas de verificação padrão;"
Sustentou que a exigência de observância das listas de verificação pelos órgãos assessorados decorre do artigo 36 da Instrução Normativa 5, de 26/5/2017, da Secretaria de Gestão do Ministério do Planejamento, Orçamento e Gestão - Seges/MPOG, e que o dispositivo deixa claro que as listas de verificação da Advocacia-Geral da União (AGU) devem ser preenchidas e juntadas aos autos do processo licitatório pela própria Administração Pública, ou seja, pelo órgão ou entidade assessorada, antes do envio para exame e aprovação da assessoria jurídica. 
Asseverou que, na forma como foi redigida, a recomendação é ambígua, ao não permitir identificar, com clareza, se o TCU pretendeu recomendar à Procuradoria Federal junto à FUA que exija da Administração a observância das listas de verificação que lhe são impostas pela legislação (Instrução Normativa Seges/MPOG 5/2017, Instrução Normativa SGD/ME 1/2019 e Orientação Normativa Seges/MP 2/2016) ou se a recomendação teve por objetivo que o próprio órgão jurídico preencha e assine as listas, no momento da sua atuação técnica.
Além disso, a recomendação pela adoção de lista própria de verificação pela Procuradoria Federal, como órgão de assessoramento jurídico, leva a crer que o TCU imiscuiu-se nas competências de disciplinamento interno que são próprias da AGU, por se tratar de providência atinente à adoção de rotina relacionada à sua atuação técnica, o que não deve ocorrer, senão pelos seus órgãos de vinculação, PGF e AGU, nos termos do art. 131 da Lei Maior, do art. 1º, parágrafo único, da Lei Complementar 73/1993 e dos arts. 9º a 14 da Lei 10.480/2002.
Propugnou que o item embargado incorreu em erro material, visto que a procuradoria local não tem competência para dispor sobre a matéria e dar cumprimento à recomendação do TCU, uma vez que compete aos órgãos superiores da Instituição disciplinar a atuação de seus membros em matéria consultiva.
Requereu sejam sanados o erro material e a obscuridade constantes do item 9.4 do Acórdão 4039/2020-TCU-Plenário, no sentido de se recomendar à Procuradoria Federal junto à FUA que exija da Administração, nos processos de aquisições de bens e de contratação de serviços, a inserção das listas de verificação que lhe são impostas pela legislação no propósito de conferir maior segurança à análise jurídica.
II
Conheço dos embargos de declaração, com fundamento nos artigos 32, inciso II, e 34 da Lei 8.443/1992, para, no mérito, rejeitá-los, ante a ausência dos vícios de obscuridade e erro material alegados.
Na fase de auditoria, a Procuradoria Federal que atua na Universidade Federal do Amazonas - Ufam, ao ser solicitada para apresentar, em caso de utilização, a lista de verificação padrão contendo análise da aprovação da minuta do edital e contrato, bem como aditivos, referentes a alguns contratos, assim esclareceu:
"a) a aprovação das minutas de editais, instrumentos de contratos e termos aditivos pela Procuradoria Federal não ocorre mediante preenchimento de listas de verificação, sendo, na verdade, objeto de manifestações jurídicas devidamente fundamentadas, mais especificamente PARECERES e NOTAS, na forma da Portaria AGU Nº 1.399/2009, sem prejuízo dos Despachos de aprovação pela Chefia e, eventualmente, de Cotas solicitando complementação de instrução ou outras diligências; 
b) todos os Pareceres, Notas, Cotas e Despachos da Procuradoria encontram-se, invariavelmente, insertos nos autos dos processos administrativos correspondentes aos editais e instrumentos a que se referem;
c) a Procuradoria Federal junto à FUA, na verdade, orienta os setores administrativos da FUA/Ufam à utilização das listas de verificação conforme modelos disponibilizados pela AGU. Tais listas, no entanto, são preenchidas tão somente pela Administração, justamente para facilitar o trabalho do órgão jurídico, e integram os processos administrativos."
Tendo em vista a resposta no sentido de que há tão somente orientação da Procuradoria Federal junto à FUA para que as áreas assessoradas utilizem as listas de verificação disponibilizadas pela AGU, e que não houve manifestação no sentido de que essas listas são, ao menos, conferidas pelo parecerista jurídico, no momento da sua atuação obrigatória nos processos de licitação, exigida pelo art. 38, parágrafo único, da Lei 8.666/1993, foi expedida a recomendação impugnada.
O TCU não se imiscuiu nas competências de disciplinamento interno que são próprias da AGU. Ao contrário, buscou verificar se a Procuradoria Federal junto à FUA estava utilizando os instrumentos disponibilizados pela própria AGU para auxiliar na aferição da legalidade formal do processo licitatório.
Ressalto que a Corte de Contas já exarou outras recomendações nesse mesmo sentido, por meio dos Acórdão 2471/2008-TCU-Plenário[footnoteRef:2], de relatoria do E. Ministro Relator Benjamin Zymler, e 2831/2015-TCU-Plenário[footnoteRef:3], de relatoria do E. Ministro-Substituto Augusto Sherman. [2:  "9.8. recomendar, com fulcro nos arts. 43, I, da Lei nº 8.443/1992 e 12 da Lei nº 10.683/2003, à Consultoria-Geral da União da Advocacia-Geral da União que:9.8.1. identifique todos os momentos do processo licitatório e da gestão dos contratos em que as consultorias jurídicas devem atuar para garantir a legalidade dos atos praticados;9.8.2. para cada momento de atuação identificado no item anterior, elabore listas de verificação contendo os aspectos mínimos que devem ser avaliados pelas consultorias jurídicas durante sua atuação;9.8.3. promova, mediante orientação normativa, a obrigatoriedade da utilização das listas criadas em atenção ao item anterior, as quais devem ser acostadas aos autos dos processos licitatórios."]  [3:  "9.1. recomendar ao Superior Tribunal de Justiça, com fundamento no art. 43, inciso I, da Lei 8.443/1992, c/c o art. 250, inciso III, do Regimento Interno do TCU, que avalie a conveniência e a oportunidade de adotar os seguintes procedimentos, com vistas à melhoria do sistema de controle interno da organização:9.1.34. estabelecer modelos de lista de verificação para atuação da consultoria jurídica na emissão pareceres de que trata o art. 38, parágrafo único, da Lei 8.666/1993, em especial, na aprovação das minutas de instrumentos convocatórios das licitações e dos ajustes decorrentes de repactuações, podendo adotar os modelos estabelecidos pela Advocacia-Geral da União;"] 
Ademais, a forma com que são eventualmente utilizadas das listas de conferência pela Procuradoria Federal junto à FUA poderá ser devidamente esclarecida no monitoramento do Acórdão 4039/2020-TCU-Plenário.
Pelo exposto, conheço e rejeito os embargos de declaração opostos pela Fundação Universidade do Amazonas - FUA contra o Acórdão 4039/2020-TCU-Plenário e voto para que o Tribunal adote o acórdão que submeto à apreciação do Colegiado.
TCU, Sala das Sessões Ministro Luciano Brandão Alves de Souza, em 3 de março de 2021.
WALTON ALENCAR RODRIGUES 
Relator